【裁判字號】    92,訴緝,13
【裁判日期】    920731
【裁判案由】    違反稅捐稽徵法
【裁判全文】
臺灣臺北地方法院刑事判決                          九十二年度訴緝字第一三號
    公  訴  人  臺灣臺北地方法院檢察署檢察官
    被      告  乙○○  男  民.
右列被告因違反稅捐稽徵法案件，經檢察官提起公訴（八十九年度偵字第一一一四號
），本院判決如左：
    主      文
乙○○無罪。
    理      由
一、公訴意旨略以：(一)被告李有明（已由本院發布通緝，俟到案後再行審結）係址設
    台北市中山區○○○路○段六十三號二樓「新世外桃源歌唱城」（統一編號為0
    0000000號）之實際負責人，被告乙○○係上開「新世外桃源歌唱城」之
    登記負責人，該店以上開店名自民國八十五年七月間開始營業至八十六年五月間
    ，嗣自同年六月間起，即更名為「巴黎之夜歌唱城」（統一編號為000000
    00號），並將登記負責人變更為被告戴順林（已由本院於九十一年九月十九日
    以九十一年度訴字第二二一號判決無罪，檢察官不服本院上開判決，提起上訴後
    ，由台灣高等法院於九十一年十一月二十九日以九十一年度上訴字第三一０一號
    判決駁回檢察官之上訴，嗣並經確定），且在原址繼續營業至八十七年一月間。
    李有明、乙○○及戴順林等三人自八十五年七月八日起，以丁○○名義，向黃桂
    雄、丙○○及黃建輝等共同所有人承租址設台北市中山區○○○路○段六三號二
    樓之房屋，作為前揭「新世外桃源歌唱城」及「巴黎之夜歌唱城」之營業場所，
    雙方約定租賃契約期間自八十五年七月八日起至九十年七月七日止，每月租金為
    新台幣（以下同）十萬元，是李有明、乙○○及戴順林等三人均係前揭租金所得
    之扣繳義務人。嗣至八十六年一月間，丙○○、黃桂雄及黃建輝等三人與李有明
    、乙○○及戴順林等三人商議，約定李有明、乙○○及戴順林等三人須開立扣繳
    憑單與丙○○、黃桂雄及黃建輝等三人，作為丙○○、黃桂雄及黃建輝等三人申
    報其個人綜合所得稅租金所得之用，惟李有明、乙○○及戴順林等三人自八十六
    年一月起每月給付租金時，得先預扣百分之十稅款即一萬元以作為扣繳稅款，即
    自八十六年一月起，丙○○、黃桂雄及黃建輝等三人每月實際僅向李有明、乙○○及戴順林等三人收取租金九萬元。詎李有明、乙○○及戴順林等三人先後基於
    概括之犯意，既已按月代扣百分之十稅款即一萬元，惟竟不依所得稅法第九十二
    條規定，於每月十日前將上月內所扣之稅款向國庫繳清，詎自八十六年一月起至
    同年五月止，以「新世外桃源歌唱城」登記負責人乙○○之名義，開立黃桂雄及
    丙○○等二人之扣繳憑單，將應為五萬元之已扣繳稅額填載為零元；嗣又自同年
    六月起至十二月止，以「巴黎之夜歌唱城」登記負責人戴順林之名義，開立黃桂
    雄及丙○○等二人之扣繳憑單，將應為七萬元之已扣繳稅額填載為零元，而將總
    計為十二萬元之已扣繳稅額予以侵占入己。嗣因丙○○等人於八十七年初申報個
    人綜合所得稅租金所得時，始查悉上情等語，因認被告乙○○涉犯有違反稅捐稽
    徵法第四十二條第二項之扣繳義務人侵占已扣繳之稅捐罪嫌。
二、按犯罪事實應依證據認定之，無證據不得推定其犯罪事實。又不能證明被告犯罪
    者，應諭知無罪之判決，刑事訴訟法第一百五十四條、第三百零一條第一項分別
    定有明文。又事實之認定，應憑證據，如未能發現相當證據，或證據不足以證明
    ，自不能以推測或擬制之方法，為裁判基礎（最高法院四十年台上字第八六號判
    例參照）；且認定犯罪事實所憑之證據，雖不以直接證據為限，間接證據亦包括
    在內，然而無論直接證據或間接證據，其為訴訟上之證明，須於通常一般之人均
    不致有所懷疑，而得確信其為真實之程度者，始得據為有罪之認定，倘其證明尚
    未達到此一程度，而有合理之懷疑存在而無從使事實審法院得有罪之確信時，即
    應由法院為諭知被告無罪之判決（最高法院七十六年台上字第四九八六號判例參
    照）。且「稅捐稽徵法第四十七條第一款之規定，固係將納稅義務人之公司責任
    ，基於刑事政策之考慮，於應處徒刑範圍，轉嫁於公司之負責人。於此情形而受
    罰之公司負責人，固屬「代罰」性質。但茲所謂「公司負責人」，依該條款之規
    定，係指「公司法規定之公司負責人」，而公司法第八條第一項雖規定：「本法
    所稱公司負責人：在無限公司、兩合公司為執行業務或代表公司之股東；在有限
    公司、股份有限公司為董事」，但第二項又規定：「公司之經理人或清算人，股
    份有限公司之發起人、監察人、檢查人、重整人或重整監督人，在執行職務範圍
    內，亦為公司負責人」。依上開規定，公司之經理人在執行職務範圍內，自亦為
    「公司法規定之公司負責人」，仍為稅捐稽徵法第四十七條第一款之「代罰」對
    象，再細繹該條款之規定，參酌犯罪之處罰，除須具備構成要件相當性行為侵害
    性，亦即行為要素）、行為之違法性（違法性）外，尚須具備行為之有責任（即
    責任要素，亦即有責性、歸責可能性）之刑事法理。因此該條款之「代罰」對象
    ，應係指「符合公司法第八條規定之所謂公司負責人」，且須「實際參與公司業
    務執行之人」，二者兼備始可，否則，如偏狹的認係「登記之負責人」，亦即公
    司法第八條第一項所謂之當然負責人，在遇有依公司法第四十五、五十六、一０
    八、一九二、二０八條等相關規定，公司登記之負責人有多人之情形時，如何選
    擇其「代罰」之人。況若登記之負責人實際上並不過問公司事務，公司之一切業
    務均由職務範圍內之負責人即經理人掌理時，則實際執行公司業務，為公司逃漏
    稅捐之負責人不必「代罰」，不過問公司事務之登記負責人反應「代人受過」，
    豈符公平正義原則及立法本意，此於登記之負責人與職務範圍內負責人之經理人
    分屬不同之派系時尤然。」（最高法院八十六年度台上字第二五七０號判決意旨
    參照）。
三、按本件起訴檢察官認被告乙○○涉有前開罪嫌，其所依憑之證據及理由無非係以
    被告之犯罪事實，業據共同被告李有明於調查局偵訊時坦承不諱，核與證人即上
    開店面出租人丙○○證述情節相符，並有房屋租賃契約書、台北市暨台北縣租賃
    契約書總表、黃桂雄之合作金庫代收票據憑摺、丙○○之合作金庫代收票據憑摺
    、納稅人分別為黃桂雄及丙○○之財政部台北市國稅局八十六年度綜合所得稅核
    定通知單、「新世外桃源歌唱城」及「巴黎之夜歌唱城」之營利事業稅稅籍資料
    查詢表、「巴黎之夜歌唱城」之營利事業統一發證設立登記申請書影本各一份、
    支票登記簿影本三張、八十五年度各類所得扣繳暨免扣繳憑單影本五紙、八十六
    年度各類所得扣繳暨免扣繳憑單原本四紙等為據。
四、訊據被告乙○○固不否認有於前述時間擔任新世外桃源歌唱城登記負責人之事實
    ，核與本院向台北市稅捐稽徵處中南分處函調取得之新世外桃源歌唱城之營利事
    業登記資料所顯示之情節相符（本院九十一年度訴字第二二一號卷第一九五頁至
    第二０七頁參照），惟堅決否認有檢察官所起訴之前開犯行，辯稱：我在那家Ｋ
    ＴＶ只是擔任掛名負責人，我只是人頭，真正之負責人是李有明，這家ＫＴＶ所
    有之業務，包括稅捐之申報及員工薪資之申報，我都不負責等語。
五、本院經查：
    如前所述，被告乙○○於本件訴訟上係抗辯主張其僅為新世外桃源歌唱城營利事
    業之名義上負責人，並不負責該營利事業之任何實際業務經營，同時亦不負責處
    理該營利事業稅捐申報業務，該營利事業實際上所有之業務均為經本院通緝中之
    被告李有明處理，茲就本院於本件審理過程中，依檢察官之聲請所為調查之證據
    及由本院依職權所調查之證據，就該營利事業被告乙○○是否僅擔任人頭負責人
    分述於后：
  (一)證人即出面向被害人丙○○等人承租坐落台北市中山區○○○路○段六三號二樓
    房屋，作為新世外桃源歌唱城使用之丁○○，於本院九十一年六月十日、九十二
    年五月二十八日審理時供稱：我是李有明之特別助理，從八十四年一直作到八十
    七年十二月，我知道李有明有在民權東路租房子開設一代系列ＫＴＶ酒店，台北
    市中山區○○○路○段六三號二樓房屋之租賃事宜是由我負責去接洽簽約的，李
    有明所開設之ＫＴＶ都是請人頭來當負責人，人頭負責人在警察臨檢時有時必需
    到場，但不用負責公司之業務，發票也是人頭之名字，我從未見過本件被告乙○○（本院九十一年度訴字第二二一號卷第一八０頁至第一八二頁審判筆錄、本院
    九十二年度訴緝字第一三號內九十二年五月二十八日審判筆錄參照）；
  (二)被害人丙○○於本院九十一年五月二十日、九十二年五月二十八日審理時供稱：
    我從未見過乙○○，向我租房子的人是丁○○，乙○○從來沒跟我接洽過租屋事
    宜，我只在本件之扣繳憑單及事後之罰單上看過乙○○之名字（本院九十一年度
    訴字第二二一號卷第一一一頁審判筆錄、本院九十二年度訴緝字第一三號內九十
    二年五月二十八日審判筆錄參照）；
  (三)共同被告李有明於本件偵查程序中之法務部調查局台北市調查處（以下稱台北市
    調查處）調查時供稱：一代系列酒店都是我負責經營，我可以代表一代系列酒店
    等三十四家公司行號辦理漏稅認證事宜（八十九年度偵字第一一一一四號偵查卷
    第五頁反面至第六頁正面調查筆錄參照，不過本院在此要特別強調，本件在整個
    偵查程序中，起訴檢察官從未傳喚被告李有明、乙○○及戴順林作過任何之訊問
    ，被告李有明也只有在八十九年三月三日在台北市調查處作過一次供述，在被告
    李有明該次之整個供述內容中，被告李有明僅承認其所實際經營之一代系列ＫＴ
    Ｖ酒店有逃漏營業稅之事實【前開偵查卷第七頁調查筆錄參照】，並未自白承認
    有侵占本件起訴檢察官於起訴書犯罪事實欄所記載之侵占已扣繳稅捐，在該次筆
    錄中，被告李有明亦未提及被告乙○○，從而起訴檢察官於起訴書之證據及所犯
    法條欄中記載其所起訴之犯罪事實已由被告李有明坦承不諱，要與卷存證據資料
    不符，必需加以說明）。
    因此由證人丁○○、丙○○及共同被告李有明前開供述以觀，被告乙○○辯稱其
    僅為新世外桃源歌唱城之登記上名義負責人，該營利事業之實際業務係由本院通
    緝中之被告李有明所負責乙節，乃足堪信採，從而依前揭最高法院八十六年度台
    上字第二五七０號判決意旨，自難認被告乙○○有公訴人所起訴之犯行。
六、綜上所述，公訴人認被告乙○○所涉有前開犯行，因被告乙○○僅係擔任新世外
    桃源歌唱城之名義上登記負責人，其並不負責該營利事業之業務經營，亦不用負
    責該營利事業之任何稅捐申報事宜，又無其他積極之證據足以證明被告乙○○與
    本院通緝之該營利事業之實際負責人即共同被告李有明有何犯意之聯絡，即難認
    被告乙○○涉有前述為公訴人所起訴之犯行，此外復查無其他積極證據足資證明
    被告乙○○有何公訴人所起訴之犯行，既不能證明被告乙○○犯罪，核諸前揭說
    明，自應由本院為被告乙○○無罪之諭知。
據上論斷，應依刑事訴訟法第三百零一條第一項，判決如主文。
本案經檢察官甲○○到庭執行職務
中      華      民      國    九十二    年      七      月    三十一    日
                                    臺灣臺北地方法刑事第三庭
                                          法  官  葉建廷
右正本證明與原本無異。
檢察官如不服本判決，應於判決送達後十日內，向本院提出上訴狀。
                                          書記官  蔡梅蓮
中      華      民      國    九十二    年      八      月      一      日


司法院資訊處製作；財團法人民間司法改革基金會備份。
